【裁判字號】    99,家聲,11
【裁判日期】    990329
【裁判案由】    變更子女姓氏
【裁判全文】
臺灣花蓮地方法院民事裁定              99年度家聲字第11號
聲  請  人  甲○○
上列當事人間請求變更子女姓氏事件，本院裁定如下：
    主  文
准甲○○（女，民國○○年○月○○日生，身分證統一編號：Ｚ000000
000號）變更姓氏為母姓「蔡」。
聲請程序費用新台幣1000元由聲請人負擔。
    理    由
一、本件聲請意旨略以：聲請人鄭如月為原住民，因早年民風原
    住民無法與外省籍配偶張承銘結婚，乃於民國44年4月15日
    出養予鄭阿壹及林心為養女，惟收養期間並未與收養父母同
    住，養父鄭阿壹早於50年1月17日死亡、養母林心於72年3月
    20日死亡，而聲請人於98年清明節後，因思念生母乙○○，
    長期掛念生母生前期望子女有人承繼其姓氏，乃於98年9月
    16日向鈞院聲請終止收養關係，鈞院於98年12月24日，以98
    年度司養聲字第2號裁定許可養父母死亡後終止收養關係在
    案，並回復其本家姓氏「林」姓。惟聲請人掛念母親生前期
    望家族有人可傳承「蔡」姓，心中甚感不安，愧對母親，爰
    依民法第1059條第5項第2款請求變更其姓氏為母姓「蔡」等
    語。
二、按父母離婚，或父母之一方或雙方死亡，或父母之一方或雙
    方生死不明滿3年，或父母之一方曾有或現有未盡扶養義務
    滿2年；且有事實足認子女之姓氏對其有不利之影響時，父
    母之一方或子女得請求法院宣告變更子女之姓氏為父姓或母
    姓，民法第1059條第5項定有明文。民法第1059條第5項所規
    定之「有事實足認子女之姓氏對其有不利之影響」，其法條
    規定較為抽象，故實質內容必須透過解釋予以補充，而民法
    規範父母子女間之法律關係，向以追求與維護子女之最佳利
    益為最優先考量，藉以實現憲法保障子女人格權益之價值，
    此為司法院大法官釋字第365號、第587號解釋理由書所闡述
    ，亦為近來民法親屬編修法時所遵循，至於如何以子女最佳
    利益為考量，必須綜合家庭狀況、親權行使、子女人格成長
    等整體情狀予以審酌，如認變更姓氏對子女為最有利時，相
    對而言，原姓氏對子女自屬有不利之影響，乃為當然解釋，
    核先敘明。
三、經查，本件聲請人主張之事實，業據提出戶籍謄本2份在卷
    可考，並經本院依權職調閱本院98年度司養聲字第2號民事
    卷宗核對無誤。本院審酌在目前我國社會仍相當重視家族香
    火延續的傳統觀念，聲請人為能傳承母親家族之姓氏，期待
    能改從母姓，自社會習俗角度觀察，尚稱合理，若聲請人無
    法如願，在精神上難免有未盡孝道之感慨與遺憾，而形成精
    神上之負擔。是以，本院認聲請人請求變更父姓「林」為母
    姓「蔡」，於法尚無不合，應予准許，爰裁定如主文所示。
四、依家事非訟事件處理辦法第2條，非訟事件法第122條第3項
    ，裁定如主文。
中    華    民    國    99    年    3     月    29    日
                  家事法庭      法  官  陳淑媛
上列正本證明與原本無異。
如對本裁定不服，應於送達後10日內，向本院提出抗告狀（應抄
附繕本）。
中    華    民    國    99    年    3     月    30    日
                                書記官  邱鴻志

司法院資訊處製作；財團法人民間司法改革基金會備份。
